臺灣高雄地方法院民事判決　　　　　　　92年度訴字第2769號
原　　　告　戊○○
訴訟代理人　張永昌律師
複　代理人　莊美玉律師
被　　　告　己○○
訴訟代理人　陳清和律師
被　　　告　乙○○
被　　　告　統全工程有限公司
法定代理人　丁○○○
訴訟代理人　魏緒孟律師
　　　　　　鄭曉東律師
複代理人　　樓嘉君律師
上當事人間請求損害賠償事件，經本院於民國92年5月6日言詞
辯論終結，判決如下：
    主  文
被告己○○、統全工程有限公司應連帶給付原告新台幣肆拾捌萬
貳仟陸佰參拾伍元，及分別自民國九十二年十月三十一日、九十
二年十月十六日起至清償日止，按年息百分之五計算之利息。
原告其餘之訴駁回。
訴訟費用由被告己○○、統全工程有限公司連帶負擔三分之一，
餘由原告負擔。
本件第一項得假執行，但被告己○○、統全工程有限公司如以新
台幣肆拾捌萬貳仟陸佰參拾伍元為原告供擔保後，得免為假執行
。
原告其餘假執行之聲請駁回。
    事   實   及   理   由
一、原告主張：坐落高雄縣岡山鎮○○段6-5 地號土地及其上門
    牌號碼為高雄縣岡山鎮○○○街139 巷2 號建物（下稱系爭
    房屋）為伊所有，而被告己○○欲於其所有坐落高雄縣岡山
    鎮○○段6-10地號土地即上開土地之鄰地（下稱系爭土地）
    上興建三層樓透天房屋，委請被告乙○○建築師負責設計及
    監造，且因系爭土地地質承載力不足，由被告統全工程有限
    公司（下稱統全公司）承攬系爭土地之地質改良工程。詎統
    全公司進行地質改良工程時，因施工不當，致前開工程完成
    後，系爭房屋發生向東南側傾斜之現象，並造成牆壁、地板
    龜裂及油漆脫落之損害。己○○為上開工程之起造人，統全
    公司為施作人，乙○○為監造人，其等於地質改良工程施工
    中未能防止系爭房屋受損，顯已共同過失侵害伊之財產權，
    且違反民法第794 條及建築法第69條前段之規定。爰本於民
    法第184 條第1 項前段、第2 項前段、第185 條第1 項、第
    196 條之規定，請求被告連帶賠償伊系爭房屋回復原狀所需
    費用，包含系爭房屋傾斜之扶正費用新台幣（下同）
    1,300,000 元、水泥工程修繕費用200,000 元、油漆費用
    50,000元、水電工程修繕費用16,800元，合計1,566,800 元
    等語。並聲明請求：(一)被告應連帶給付原告1,566,800 元，
    及自起訴狀繕本送達翌日起至清償日止，按年息5%計算之利
    息。(二)願供擔保為假執行宣告之判決。
二、被告己○○則以：上開地質改良工程僅係改良系爭土地之地
    質狀況，並未進行土地開挖，是系爭房屋之傾斜與該工程並
    無因果關係；且系爭房屋本身有違章增建之部分，又長期使
    用抽水井，此亦會導致地基無法承載而傾斜；再伊已依照地
    基地質調查報告，委由專業之統全公司為地質改良工程，自
    無何故意或過失之不法行為，至伊雖有於系爭土地上鑿井抽
    水以提供工程所需用水，惟抽水地點乃係統全公司所指示等
    語。被告統全公司則以：伊係依照建築師所繪製之設計圖施
    工，且於施工中亦未發生任何失誤，是系爭房屋之傾斜與伊
    無關，再依照伊與己○○間之承攬契約所約定，上開工程所
    需用水應由己○○提供，而己○○未接自來水源供伊使用，
    反於緊鄰系爭建物一公尺處鑿井抽水，則縱系爭房屋係因此
    而傾斜，亦非伊之過失所致等語。被告乙○○則以：伊就
    本件所為之設計與監造均無任何疏失等語，資為抗辯。並均
    聲明：原告之訴駁回，如受不利判決，願供擔保免為假執行
    。
三、原告主張系爭房屋為其所有，而系爭房屋坐落之基地與系爭
    土地相鄰，因己○○欲於系爭土地上興建房屋，遂委請乙○○擔任設計監造人，並由統全公司承攬系爭土地之地質改良
    工程，而於該工程完工後，系爭房屋即發生向東南側傾斜之
    現象，並有牆壁、地板龜裂及油漆脫落之損害發生等情，業
    據其提出土地登記謄本、建物所有權狀、高雄市結構工程工
    業技師工會（92）高結師鑑字第9201號鑑定報告書各一份及
    照片十一張為證，並為被告所不爭執，則原告此部分之主張
    ，自堪信為真實。
四、原告主張前開地質改良工程導致系爭房屋產生向東南側傾斜
    之現象，並有牆壁、地板龜裂及油漆脫落之損害發生，而己○○為上開工程之起造人，統全公司為施作人，乙○○為設
    計監造人，是其等共同過失侵害伊之財產權等語；被告則以
    前詞置辯。是本件之爭點應為：(一)系爭房屋所受之損害與前
    開地質改良工程是否有因果關係？(二)被告就前開損害是否應
    負共同過失責任？(三)被告應賠償之金額為何？
五、系爭房屋受有損害之原因為何？
    本件被告均否認系爭房屋發生向東南側傾斜及牆壁、地板龜
    裂、油漆脫落等損害，與前開地質改良工程有何因果關係。
    經查：
  (一)系爭房屋之損害發生原因，經高雄市建築師公會鑑定後認係
    「東鄰土地作不當結構施工開挖，而致附近地底土壤鬆動發
    生位移，連帶影響本標的物（即系爭房屋）之地下土壤移動
    產生不均勻沉陷」所致，此有該會93年4 月15日鑑定案號第
    0000000 號鑑定報告書（下稱前揭鑑定報告）在卷可稽。
  (二)再參與上開鑑定之建築師丙○○證稱：所謂東鄰土地即指系
    爭土地，鑑定時系爭土地看上去是平的，但有施工過，是作
    地質改良工程，倘施工方式是按設計圖採高壓噴射樁方式灌
    漿，且係跳躍式施工，應該不會造成地層鬆動或下陷等語（
    見本院卷第213 、217 頁），而證人即統全公司管理組組長
    甲○○亦證稱：本件地質改良工程係按照設計圖採高壓噴射
    樁方式施工，僅需於地表鑽直徑五公分的孔噴水泥漿進去，
    並不須要開挖地表，且本件是跳躍施工等語（見本院卷第
    280 頁）；而所謂高壓噴射灌漿工法係指利用高壓水力媒於
    地層中進行旋轉噴射，而切削、攪動土壤至預定深度後，再
    以高壓噴射硬化劑使其與破壞之土壤顆粒混合攪拌，而於預
    定改良之區域獲得圓柱狀之土壤改良體，此工法之目標為改
    善原有不良之地質土壤，而形成堅實之地盤（參考王繼勝、
    李耀明編著之「深開挖工程與建築物保護分析設計實務」第
    110 頁以下），則本件地質改良工程既僅係於系爭土地地表
    鑽孔後將水泥漿此類硬化劑噴入地底，而未開挖地表，且該
    工程之目的乃係為強化地質結構，足見鑑定報告中所稱之「
    東鄰土地作不當結構施工開挖」，應非指前開地質改良工程
    之施工。
  (三)鑑定人丙○○又證稱：如系爭土地之含水量高，施工用水又
    係抽取地下水，因大量急速抽水，可能就是造成系爭房屋傾
    斜之主因，且依現場施工照片看來確實有抽取很多地下水等
    語（見本院卷第214 、217 、219 頁及第249 頁之照片三張
    ）。而本件地質改良工程施工用水之來源，即係由系爭土地
    西北角新鑿一水井抽取地下水所提供，此為兩造所不爭執；
    證人甲○○並證稱：水連續使用四天，每天施工八小時，施
    工期間需一直用水等語（見本院卷第285 頁），足見本件地
    質改良工程確有大量使用地下水之情形。佐以上開新鑿水井
    之位置位於系爭土地之西北角，而系爭房屋恰緊鄰系爭土地
    西面，恰可證因急速大量將系爭土地之地下水由西北角抽出
    使用，而造成系爭房屋往東南方傾斜之結果；此觀諸鑑定人
    丙○○針對被告質疑是否係因系爭土地東側另有鄰地施工而
    致系爭房屋傾斜時，證稱：如係系爭土地東側另有鄰地施工
    而過度抽水，應會造成整個地盤下陷，而如果是系爭土地過
    度抽水，就只會造成緊鄰該側之部分傾斜等語益明（見本院
    卷第217 頁）。
  (四)另己○○雖抗辯系爭房屋本身有違章增建之部分，又長期使
    用抽水井，亦會導致地基無法承載而傾斜等語，惟其就此因
    果關係並未加以舉證；參以鑑定人丙○○復證稱：普通房屋
    使用一支幫浦不至於造成傾斜，而系爭房屋雖有增建，但增
    建部分不多，沒有外力因素並不會造成傾斜等語（見本院卷
    第216 、217 頁），則己○○此部分抗辯，尚屬無據。
  (五)綜上，系爭房屋發生向東南側傾斜及牆壁、地板龜裂、油漆
    脫落等損害，雖非前開地質改良工程本身施工有何缺失所造
    成，仍係因該工程所需用水是於系爭土地新鑿水井，並連續
    大量抽水，使地底土壤鬆動發生位移所造成；是系爭房屋發
    生損害之原因，為系爭土地西北角新鑿水井大量抽取地下水
    所致，洵堪認定。
六、被告就前開損害是否應負共同過失責任？
  (一)依照己○○與統全公司就前開地質改良工程所定之承攬契約
    中，約定該工程施工所需用水應由己○○提供，己○○並自
    行僱工於系爭土地西北角新鑿一水井（下稱上開水井）以抽
    取地下水，作為施工用水之來源等情，業據統全公司提出工
    程確認單一份，並為己○○所自承（見本院卷第349 頁），
    則上開水井為己○○所開挖，應可認定。己○○既明知系爭
    土地有為地質改良之必要，應可預見如於系爭土地大量抽取
    地下水使用，將有造成土壤鬆動影響鄰房之危險，卻仍於系
    爭土地開鑿上開水井供作施工用水之來源，則其就前開損害
    之發生顯有過失。至其抗辯係統全公司指示其在該地點鑿井
    等語，為統全公司所否認，而其就此亦無法提出相關證據以
    實其說，是其前開抗辯即難採認。
  (二)統全公司雖抗辯其係依照設計圖施工，且施工用水係己○○
    所提供，是其就本件損害之發生自無過失可言等語。惟統全
    公司之專業即為地質改良工程之施作，則對於土地之地質、
    水文狀況應甚為熟稔，是本件施工用水雖約定由己○○提供
    ，惟統全公司既為實際現場施作之專業人員，且知悉本件工
    程將有連續、大量用水之必要，則依其專業知識，應益可預
    見己○○以在現場開鑿水井之方式供水，可能會對系爭土地
    地下水層造成影響，甚而衍生土壤鬆動之情形。而統全公司
    卻未於施工前或施工中，對己○○提供相關之專業意見，或
    與己○○商討是否以其他方式供水，以避免上開損害之發生
    ；則縱契約約定應由己○○供水，統全公司就上開水井大量
    抽水導致系爭房屋之傾斜，亦難謂無過失可言。
  (三)另乙○○抗辯：本件地質改良工程的設計圖並沒有問題，我
    不清楚上開水井何時開挖，是後來發生糾紛後我到現場才知
    道，看起來水井是新挖的等語（見本院卷第348 頁）。而觀
    諸前揭鑑定報告中並未指出前開地質改良工程之設計圖說有
    何缺失，鑑定人丙○○復證稱：設計圖依圖面上看來並無缺
    失，但不能連續鑽孔，否則就可能對地層造成影響等語（見
    本院卷第215 頁），而本件係採跳躍鑽孔方式施工，業如前
    述，則乙○○在未知悉前開地質改良工程之供水方式係於系
    爭土地鑿井抽水之情況下，尚難謂其就系爭房屋之傾斜有何
    過失。
  (四)按因故意或過失，不法侵害他人之權利者，負損害賠償責任
    ；數人共同不法侵害他人之權利者，連帶負損害賠償責任，
    為民法第184 條第1 項前段、第185 條第1 項前段所明定。
    本件系爭房屋損害發生之原因為上開水井大量抽取地下水所
    致，而己○○與統全公司均明知系爭土地有作地質改良工程
    之必要，即可預見於系爭土地大量抽取地下水使用，將有造
    成土壤鬆動影響鄰房之危險，己○○卻仍於系爭土地開鑿上
    開水井供作施工用水之來源，統全公司亦連續大量抽取地下
    水作為施工之用，因而造成系爭房屋傾斜及牆壁龜裂等損害
    ，顯共同基於過失不法侵害原告之權利，自應連帶負損害賠
    償責任。
七、被告應賠償之金額為何？
  (一)按負損害賠償責任者，除法律另有規定或契約另有訂定外，
    應回復他方損害發生前之原狀，而債權人得請求支付回復原
    狀所必要之費用，以代回復原狀，而損害賠償，除法律另有
    規定或契約另有訂定外，應以填補債權人所受損害及所失利
    益為限，民法第213 條第1 、3 項、第216 條第1 項定有明
    文。
  (二)原告主張其所有之系爭房屋受有向東南側傾斜及牆壁、地板
    龜裂、油漆脫落等損害，而回復原狀所需費用為1,566,800
    元，其中包含系爭房屋傾斜之扶正費用1,300,000 元、水泥
    工程修繕費用200,000 元、油漆費用50,000元及水電工程修
    繕費用16,800元等語。惟經高雄市建築師公會鑑定回復原狀
    所需之必要費用為482,635 元，有前揭鑑定報告在卷可按，
    而上開費用除包含修復房屋龜裂部分及補強基礎土壤所需之
    必要費用223,369 元外，並包含非工程性之補償259,266 元
    ；而所謂非工程性之補償係指房屋傾斜超過一定程度，因扶
    正不便或傷及其他結構可能性無法施工，而導致之房屋價值
    受損、出售不易等額外之補償費用，此有高雄市土木技師工
    會94年2 月22日高市土技字第09400327號函在卷可稽，則非
    工程性之補償乃有對房屋因傾斜致市場交易價格跌損等而加
    以補償之性質，是仍屬賠償財產上所失利益之範疇，是此部
    分自應包含於回復原狀所需之必要費用。
  (三)至原告主張系爭房屋扶正所需費用為1,300,000 元一節，並
    未提出相關證據以實其說，再高雄市建築師公會亦就系爭房
    屋是否有扶正之必要函覆：至目前為止無確切可行之方法可
    以扶正，系爭房屋只要停止繼續傾斜即可，故（鑑定時）未
    列扶正之項目等語，有該會93年8 月30日93高建師鑑字第02
    80號函在卷可稽，是原告此部分主張尚難認係回復原狀所需
    之必要費用。綜上，系爭房屋回復原狀所需之費用以鑑定結
    果482,635 元為可採，逾此數額部分即無所據。
八、綜上所述，系爭房屋發生向東南側傾斜及牆壁、地板龜裂、
    油漆脫落之損害，係因己○○先過失於系爭土地開鑿上開水
    井供水，而統全公司復過失連續大量自上開水井抽取地下水
    使用所致，自應由己○○及統全公司負共同侵權行為之損害
    賠償責任，至乙○○就上開地質改良工程之設計並無任何缺
    失，對以上開水井抽取地下水一事亦未知悉，自無何過失可
    言，而系爭房屋回復原狀所需之必要費用為482,635 元。從
    而，原告本於共同侵權行為之法律關係，請求己○○及統全
    公司連帶給付482,635 元，及分別自起訴狀繕本送達其等之
    翌日（即92年10月31日、92年10月16日）起至清償日止，按
    年息5%計算之利息，為有理由，應予准許，逾此範圍之請求
    ，則無理由，應予駁回。
九、兩造陳明願供擔保為假執行及免為假執行，就原告勝訴部分
    ，因未逾500,000 元，依民事訴訟法第389 條第1 項第5 款
    之規定，應依職權宣告假執行，並酌定相當之擔保金額予以
    宣告免為假執行；至原告敗訴部分，其假執行之聲請即失其
    依據，應予駁回。
十、據上論結：本件原告之訴為一部有理由、一部無理由，依民
    事訴訟法第79條、第85條第2 項、第389 條第1 項第5 款、
    第392 條第2 項，判決如主文。
中　　華　　民　　國　　94　　年　　5 　　月　　20　　日
                  民事第一庭審判長法  官  甯  馨
                                  法  官  劉傑民
                                  法  官  盧怡秀
上為正本係照原本作成。
如不服本判決，應於送達後20日內，向本院提出上訴狀並表明上
訴理由，如於本判決宣示後送達前提起上訴者，應於判決送達後
10日內補提上訴理由書（須附繕本）。
中　　華　　民　　國　　94　　年　　5 　　月　　20　　日
  　　　　　　　　　　　　　　　　書記官　王敏東
